【裁判字號】    98,消債更,58
【裁判日期】    980728
【裁判案由】    更生事件
【裁判全文】
臺灣雲林地方法院民事裁定            98年度消債更字第58號
聲  請  人  甲○○
上列聲請人因消費者債務清理事件聲請更生，本院裁定如下：
    主  文
聲請駁回。
聲請費用由聲請人負擔。
    理  由
一、按債務人對於金融機構因消費借貸、自用住宅借款、信用卡
    或現金卡契約而負債務，在聲請更生或清算前，應提出債權
    人清冊，以書面向最大債權金融機構請求協商債務清償方案
    ，並表明共同協商之意旨，消費者債務清理條例第151 條第
    1 項定有明文。而上揭法文之立法意旨，即為債務人受法院
    裁定開始更生或清算程序者，其生活、資格、權利等均將受
    限制，該等程序係債務清理之最後手段，於債務人無法與債
    權人協商時，始適用更生程序或清算程序清理其債務，債務
    人對於金融機構因消費借貸、自用住宅借款、信用卡或現金
    卡契約而負債務，其法律關係較為單純，金融機構並已訂有
    債務協商機制，如能協商成立，債務人或不須依消費者債務
    清理條例聲請更生或清算，可疏減法院負擔，有效分配司法
    資源，為使債務人得自主解決其債務，爰明定債務人對於金
    融機構因消費借貸、自用住宅借款、信用卡或現金卡契約而
    負債務之情形，採行協商前置主義。故而消債條例所定協商
    前置程序之意旨，在使金融機構與債務人就特定種類之債務
    清理事務上，利用法院程序外解決之協商機制，為迅速有效
    之自主性解決。而此一程序之進行，有賴當事人間之協力配
    合，本於誠信為基礎，形成債務清理之共識，藉由法院之事
    後核可，賦予協商內容作為執行名義之正當性。苟債務人為
    直接進入更生或清算程序，而於前置協商程序時，故意使協
    商破裂，雖有債務協商不成立之形式，然藉由脫法方式造成
    此等結論，難謂債務人有進行債務清理之誠意可言。又更生
    之聲請有下列情形之一者，應駁回之：一、債務人曾依本條
    例或破產法之規定而受刑之宣告；二、債務人曾經法院認可
    和解、更生或調協，因可歸責於己之事由，致未履行其條件
    ；三、債務人經法院通知，無正當理由而不到場，或到場而
    不為真實之陳述，或拒絕提出關係文件或為財產變動狀況之
    報告，消費者債務清理條例第46條定有明文。又聲請更生或
    清算不合程式或不備其他要件者，法院應以裁定駁回之，但
    其情形可以補正者，法院應定期間先命補正，復為同條例第
    8 條所明定。準此，債務人於法院裁定准許開啟消費者債務
    清理程序前，基於謀求自身經濟生活更生之目的，當以積極
    誠實之態度，配合法院進行各項程序。法院雖依據本條例第
    9 條之規定，應依職權調查事實及證據，然法院之職權調查
    乃以必要者為限，並非窮盡所有事項及一切調查方法為之；
    基於主張有利於己之事實者，就其事實有舉證責任之民事證
    據法理，債務人對自身財務、信用、工作之狀況，本應知之
    最詳，且依消費者債務清理條例第44條、第46條第3 款之意
    旨，債務人茍怠於配合調查，或有不實陳述之情形，法院得
    駁回債務人聲請之明文，足徵消費者債務清理條例乃以債務
    人恪遵協力義務之方式，課債務人以最大誠意義務，以示債
    務人確係本於誠實信用而為債務清理程序。復依消費者債務
    清理條例第3 條規定，債務人有不能清償債務或有不能清償
    之虞者，得依本條例所定更生或清算程序，清理其債務。又
    聲請更生或清算不合程式或不備其他要件者，法院應以裁定
    駁回之，但其情形可以補正者，法院應定期間先命補正，復
    為同條例第8 條所明定。
二、本件聲請意旨略以：聲請人因消費借貸、自用住宅借款、信
    用卡或現金卡契約，積欠總債務金額共新臺幣（下同）3,32
    4,562 元，積欠金融機構債務總金額為1,930,562 元，聲請
    人於消費者債務清理條例施行後，曾以書面向最大債權金融
    機構國泰世華商業銀行股份有限公司（以下稱國泰世華銀行
    ）請求共同協商債務清償方案，銀行所提供二階段還款方案
    為「1 至71期、月付金5,000 元」與聲請人名下2 筆金融機
    構債權已被移轉「良京實業股份有限公司」所提還款方案為
    「月付金5,000 元」、移轉「慶銀資產管理股份有限公司」
    所提還款方案為「月付金5,000 元」，總計前置協商須還款
    金額為15,000元，已超過聲請人能力所及，故聲請人向所有
    債權人提出希望可以將所有債權之月付金降至「月付6,000
    元」之清償方案，未為國泰世華銀行及上述2 家資產公司所
    接受，因而前置協商不成立，聲請人任職於信榮水泥工業有
    限公司，自97年10月起至98年03月止，平均每月薪資收入為
    21,983元，如資產公司對於聲請人薪資強制執行，聲請人之
    薪資即減少為14,656元，扣除聲請人每月膳食費5,850 元、
    交通費800 元、房租3,300 元、行動電話715 元、水電費50
    0 元、機車強制險64元、保險費169 元、扶養女兒費用3,00
    0 元、學雜費92元、補習費1,780 元，共計16,270元後，薪
    資無法維持最低基本生活，聲請人有清償債務之誠意，故提
    出每月可償還10,000元之更生計畫，懇請准予更生等語。
三、聲請人主張其因消費借貸、信用卡或現金卡契約積欠無擔保
    債務之數額、與銀行前置協商不成立之情形，每月收入、財
    產狀況與償還計畫等，固據其提出財團法人金融聯合徵信中
    心當事人綜合信用報告- 債務清理條例前置協商專用債權人
    清冊、前置協商開始通知函、前置協商面談程序第一次通知
    函、前置協商不成立通知書、聲請人、配偶、女兒及配偶之
    父、母、祖母之財產歸屬資料清單、95年、96年、97年綜合
    所得稅各類所得資料清單、聲請人、配偶及女兒之金融機構
    存摺、債權人清冊、財產及收入狀況說明書、勞工保險被保
    險人投保資料表、聲請人之薪資明細表、加油發票、房屋租
    賃契約書、繳交房屋、水電款項明細收據、電話帳單明細、
    汽車強制責任保險繳費收據、人壽保險費繳款紀錄與保險卡
    、學費收據、補習費收據、戶籍謄本、聲請人配偶積欠金融
    機構債務之協商還款資料、聲請人配偶向其胞姐楊秋娥借款
    之借據、繳納汽車貸款收據、汽車繳稅通知書及繳款書等為
    證。
四、債務人主張其已踐行前置協商程序，但未能成立，固有前置
    協商不成立通知書可稽。惟：
(一)、按更生或清算制度之立法目的，係為使不幸陷入經濟困境之
    債務人得以清理債務、重建生活，並在清理過程中保有符合
    人性尊嚴之最低基本生活，但非維持債務人過去慣常之寬逸
    生活，故評估債務人是否有不能清償債務或有不能清償之虞
    時，並非由債務人任意主張其基本生活費用之數額，而是債
    務人在維持基本生活之情況下，於其能力範圍內盡力清償債
    務。
(二)、該次前置協商不成立原因，依前置協商不成立通知書記載係
    ：「債務人表明欲逕行聲請更生程序」，查聲請人前於98年
    02月03日依據消費者債務清理條例第151 條第1 項之規定，
    向債權人國泰世華銀行申請前置協商，國泰世華銀行以最優
    惠180 期、0%、月付金9,598 元及二階段月付金5,000 元方
    案提供聲請人參考，因聲請人表示欲逕行聲請更生，前置協
    商因而未成立等情，有國泰世華銀行98年06月17日陳述意見
    狀及所附前置協商申請書、銀行公會前置協商還款方案試算
    表、前置協商收入切結書、前置協商不成立通知書等附卷可
    考，是該次協商之未能成立，主要原因顯在聲請人對於國泰
    世華銀行提出之方案均不同意，並向國泰世華銀行表明欲逕
    行聲請更生，致協商未能成立。又聲請人表示其於協商當時
    ，向國泰世華銀行及其他2 家資產管理公司表明希望每月還
    款總數為6,000 元，遭債權銀行及資產管理公司嚴詞拒絕，
    迫使聲請人走投無路，又無其他協商途徑謀求解決，並非聲
    請人不願與債權人協商云云，但聲請人於98年06月15日陳報
    狀所提出之更生償還計畫草案中，卻自行提出每月可清償10
    ,000 元 之方案，較其向債權人提出之月付6,000 元高出4,
    000 元，倘聲請人有意透過協商機制解決債務，其應向債權
    人提出本件清償方案，以提高債權人與之協商之意願，而非
    提出債權人完全無法同意之方案，使協商無法成立，再以較
    高金額為更生清償方案，圖使法院准許其更生，依聲請人與
    債權銀行協商之過程，可見聲請人根本無透過協商機制以清
    償債務之誠意，聲請人以此脫法行為，造成形式上協商不成
    立之假象，要無可取。
五、聲請人陳稱，其95年度薪資收入為272,511 元、96年度薪資
    收入為239,073 元、97年度薪資收入為66,000元、98年度至
    今薪資收入為65,900元云云，且於本院命其提出其女金融機
    構存摺時，聲請人一開始於98年06月15日之陳報狀表明其女
    並無開設帳戶，故無法提供存摺影本，因本院查知其女帳戶
    與其夫設於水林郵局帳戶有匯款往來之交易資料，經本院再
    度命其提出其女之金融機構存摺，聲請人始於98年06月25日
    陳報其女於中華郵政北港郵局申設帳戶之存摺影本，並表示
    其女之帳戶為其所使用，因聲請人之郵局帳戶長久未使用已
    遭註銷，故以其女名義在北港郵局申設帳戶供其使用，顯見
    聲請人有意隱匿其財務狀況，依聲請人所提出其女於北港郵
    局申設供其使用之帳戶存摺明細顯示，聲請人自97年01月01
    日起至97年12月31日止，共有386,850 元金額存入該帳戶，
    此與其所述97年度薪資收入僅有66,000元，差距達320,850
    元，不可謂不大，單以聲請人之女該郵局帳戶97年度之存款
    收入，聲請人每月平均收入約為32,237元；又以聲請人之女
    上開郵局帳戶存摺明細顯示，自98年01月01日起至98年06月
    05日止，該帳戶共有402,800 元金額存入，與聲請人所述其
    98年度薪資收入65,900元，亦有336,900 元之差距，聲請人
    98年度前半年平均每月收入約為67,133元，均與聲請人所述
    其每月平均收入為21,983元差距甚大，聲請人復未說明就此
    差額，聲請人係自何處取得，聲請人就其財產及收入情形顯
    未據實說明，並有隱匿財產之情事，對於其財產變動及本院
    命其說明事項等為不實陳述。
六、此外，聲請人與其配偶既屬夫妻關係，互通有無，互相支援
    ，共同負擔家庭生活支出，本屬應該，聲請人縱因收入清償
    協商債務後不足支應家庭生活費用，其配偶仍有義務支援，
    此亦較由債權人負擔不利益之結果，更為合情合理，此為本
    院將債務人夫妻所得合併計算，並以償債後之所得餘額，認
    應共同提供家庭生活所需之道理所在。聲請人主張每月須與
    其配偶共同分擔房屋租金每人支出3,300 元、分擔水電費每
    人支出500 元、分擔保險費每人169 元、分擔扶養其女之費
    用3,000 元、學雜費92元、補習費1,780 元及其個人膳食費
    用5,850 元、交通費800 元、行動電話費715 元、機車強制
    險64元，共計16,270元。其配偶每月平均收入為74,037元，
    每月須支出伙食費5,400 元、交通費2,000 元、房租3,300
    元、行動電話費800 元、水電費500 元、保險費169 元、清
    償債務協商機得14,113元、汽車貸款9,077 元、牌照稅600
    元、燃料稅400 元、向其胞姐楊秋娥借款200 萬元約定每月
    清償17,000元、扶養其女之扶養費3,000 元、學雜費92元、
    補習費1,780 元、扶養其父、母、祖母每月支出15,000元，
    共計73,231元，聲請人配偶於處理個人債務及支應其他必要
    開銷後，亦無能力幫忙聲請人云云。經查：
(一)、聲請人既主張無法還款，生活有困難，即應合理控管其日常
    生活支出，而非為維持優渥之生活聲請更生，聲請人日常支
    出無論膳食、交通、水電、保險、房租、通訊、賦稅等費用
    ，均應包括在每人每月應支出之生活費當中，自行節制，聲
    請人每月必要支出費用應以行政院主計處所公布之97年每人
    每月最低生活費9,829 元為據，始符合消費者債務清理條例
    所設更生制度欲達之目的，而聲請人每月支出扶養其女費用
    及支付其女之學雜費共計3,092 元尚屬必要，應予採認，但
    其女之補習費並非必要支出，此部分應予剔除，則聲請人本
    身及扶養其女每月應支出之生活必要費用以12,921元為合理
    ，以上述聲請人97年度每月平均收入約為32,237元扣除每月
    基本生活費用支出12,921元，聲請人仍有19,316元可資運用
    ；若以聲請人98年度上半年平均每月收入約為67,133元扣除
    每月基本生活費用支出12,921元，聲請人每月仍有54,212元
    盈餘，用以支付國泰世華銀行所提出之協商方案綽綽有餘，
    甚至支付聲請人所述國泰世華銀行與其他2 家資產管理公司
    提出協商方案即共計每月應償還15,000元之方案亦毫不費力
    ，益見聲請人並無不能清償債務之虞。，
(二)、又「左列親屬互負扶養義務：一、直系血親相互間。二、夫
    妻之一方，與他方之父母同居者，其相互間。三、兄弟姐妹
    相互間。三、家長家屬相互間。」；「負扶養義務者有數人
    時，應依左列順序定其履行義務之人：一、直系血親卑親屬
    。二、直系血親尊親屬。三、家長。四、兄弟姐妹。五、家
    屬。六、子婦、女婿。七、夫妻之父母。同係直系尊親屬，
    或直系卑親屬者，以親等近者為先。負扶養義務者有數人，
    而其親等同一時，應各依其經濟能力，分擔義務。」民法第
    1114條、第1115條定有明文。再按受扶養受扶養權利者，以
    不能維持生活而無謀生能力者為限，民法第1117條第1 項定
    有明文，又同條第2 項規定，前項無謀生能力之限制，於直
    系血親尊親屬不適用之，即直系血親尊親屬受扶養者，仍須
    以不能維持生活者為限（最高法院87年臺上字第1696號判決
    意旨參照）。聲請人陳稱，其配偶每月應支出扶養其父、母
    及祖母之費用共計15,000元，但並未提出任何證據佐證，且
    聲請人配偶之父名下有二筆土地，依公告現值即達1,709,61
    0 元，顯無不能維持生活之情形，甚者尚可扶養聲請人配偶
    之母，且聲請人配偶尚有一名兄弟及三名姐妹，聲請人配偶
    既亦對金融機構負債，每月必須清償14,113元之協商金額，
    且其胞姐楊秋娥既有能力出借聲請人配偶200 萬元，聲請人
    配偶另一胞姐楊秋琴亦不時匯款入聲請人配偶設於水林郵局
    帳戶，可見聲請人配偶之其他兄弟姐妹均無不能扶養父、母
    之情事，依聲請人配偶之經濟能力，自可不分擔扶養義務。
    再依法應對聲請人之祖母負扶養義務之第一順位之人為聲請
    人配偶之父及5位姑姑等親等較近者，依首揭民法第1115 條
    規定，以上開親等近者為先，聲請人並未舉證上開與聲請人
    配偶之祖母親等近者之直系血親卑親屬有何不能扶養之情事
    ，聲請人主張其配偶需負扶養其祖母之責，與法未合，亦無
    可取，故聲請人配偶每月支出15,000元扶養其父、母、祖母
    之費用應予剔除，核無必要。
(三)、而聲請人與其配偶均已負債累累，竟不知儉約度日，仍有購
    買汽車代步使用，每月並須負擔9,077 元貸款，且登記於聲
    請人配偶之母名下，以逃避清償之責，殊不可取，聲請人配
    偶如將汽車售出，非但每月毋庸再繳納9,077 元貸款及各項
    稅賦，亦可節省交通費用，聲請配偶出售汽車所得款項，於
    清償貸款後或仍有剩餘價值可資清償債務，是此項費用亦非
    必要之支出。另聲請人主張其配偶於96年02月01日向其胞姐
    楊秋娥借款200 萬元，償還積欠地下錢莊之債務，每月依約
    須清償其胞姐楊秋娥17,000元云云，惟此部分僅提出一紙借
    據，並無金錢之交付可資查對，聲請人所提出之匯款單據，
    除每月匯款9,077 元支付汽車貸款外，亦無每月匯款17,000
    元予其胞姐楊秋娥之單據，難認聲請人配偶與其胞姐楊秋娥
    間有此筆借款存在，聲請人列出其配偶每月應清償其胞姐楊
    秋娥17,000元，此筆支出亦應予剔除。
(四)、故聲請人配偶每月必要支出之生活費用應以行政院主計處所
    公布之97年每人每月最低生活費9,829 元為據，另聲請人配
    偶每月支出扶養其女費用及支付其女之學雜費共計3,092 元
    亦屬合理，但其女之補習費並非必要支出，此部分應予剔除
    ，聲請人配偶每月必須清償14,113元之債務協商金額，則聲
    請人配偶本身、扶養其女及清償債務之必要費用以27,034元
    為合理，以聲請人所述其配偶每月薪資收入為74,037元，扣
    除上開必要費用，仍有47,003元可資運用及幫忙清償聲請人
    之債務。更何況聲請人雖陳稱其配偶每月平均收入為74,037
    元，但依聲請人配偶之雲林縣麥寮鄉農會及水林郵局帳戶交
    易明細資料顯示，聲請人配偶於95年度總收入為1,044,881
    元，每月平均收入為87,073元，96年度總收入為1,190,224
    元，每月平均收入為99,185 元，97年度總收入為1,103,119
    元，每月平均收入為91,927元，98年度上半年總收入為1,58
    5,776 元，每月平均收入為264,296 元，均遠超過聲請人所
    述每月平均收入74,037元，縱聲請人所述其配偶每月生活必
    須支出為73,231元全予採認，則以聲請人配偶95、96、97、
    98年度每月平均收入扣除每月必須支出73,231元，聲請人配
    偶於95、96、97、98年度每月各仍有13,842元、25,954元、
    18,696元、191,065 元剩餘款項，可提供聲請人清償其與先
    前與債權人協商之清償方案，可徵聲請人履行協商條件並無
    困難。
七、綜上，本件更生之聲請，依聲請人所述事實及所提證據，堪
    認係可歸責於聲請人之事由致協商不成立，且以聲請人本身
    之收入狀況，非不能清償債務或有不能清償之虞，遑論加計
    其配偶之所得後，清償聲請人債務綽綽有餘，聲請人復對於
    其收入及財產變動之狀況為不實說明。從而，聲請人未依正
    當程序進行協商，該欠缺又屬無從補正，債務人又無不能清
    償債務或有不能清償債務之虞等情，依首揭說明，自應駁回
    其更生之聲請，爰裁定如主文。
中    華    民    國    98    年    7     月    28    日
              民事第二庭    法      官  李秋瑩
上為正本係照原本作成。
如不服本裁定，應於裁定送達後10日內，以書狀向本院提出抗告
，並繳納抗告費新臺幣1,000元
中    華    民    國    98    年    7     月    28    日
                            書  記  官  蘇紋泙


司法院資訊處製作；財團法人民間司法改革基金會備份。
